臺灣臺北地方法院民事判決　　　　　　　 95年度建字第255號
原　　　告　行政院國軍退除役官兵輔導委員會台北榮民技術勞
　　　　　　務中心
法定代理人　楊郁湜
訴訟代理人　鄧國璽律師
被　　　告　東誠營造有限公司
法定代理人　甲○○
訴訟代理人　姜禮增律師
　　　　　　李志聖律師
被　　　告　中環營造有限公司
法定代理人　乙○○
被　　　告　大眾營造有限公司
法定代理人　丁○○
訴訟代理人　李震華律師
上列當事人間請求損害賠償事件，本院於民國96年9月13日辯論
終結，判決如下：
    主      文
被告應連帶給付原告新臺幣仟柒佰陸拾肆萬貳仟捌佰零元，
及被告東誠營造有限公司、被告大眾營造有限公司自民國九十五
年九月二十七日起；被告中環營造有限公司自民國九十五年九月
二十八日起，均至至清償日止，按年息百分之五計算之利息。
訴訟費用由被告連帶負擔。
本判決於原告以新臺幣壹仟貳佰伍拾伍萬元供擔保後，得假執行
。但被告東誠營造有限公司、大眾營造有限公司如以新臺幣仟
柒佰陸拾肆萬貳仟捌佰零元或被告東誠營造有限公司以同面額
之華南銀行可轉讓定期存單為原告供擔保後，得免為假執行。
    事實及理由
壹、程序部分：
一、本件依兩造於民國94年8月10日簽訂之承攬契約書第22條第3
    項（本院卷一第59頁）約定，已合意由原告所在地之法院為
    第一審管轄法院，本件原告設址臺北市○○區○○路，在本
    院轄區，本院自有管轄權。被告大眾營造有限公司（下稱大
    眾公司）辯稱伊係以經原告同意方式，就被告東誠營造有限
    公司（下稱東誠公司）向原告承攬取得之工程承攬上債權債
    務為受讓，非依三方合約直接取代東誠公司契約上地位，成
    為該承攬契約之契約上當事人，依法不受承攬契約第22條約
    定之拘東，原告對伊起訴，應由伊營業所所在地之苗栗地方
    法院管轄云云。按合意管轄之約定，雖常與私法上契約同時
    締結，而訂於同一書面上，但仍不失為一獨立契約，不論該
    私法上契約性質及是否合法有效，只需該合意管轄約定符合
    民事訴訟法第24條規定即可。被告大眾公司雖以前詞主張本
    院無管轄權，然被告大眾公司對系爭承攬契約書上印文之真
    正並不爭執，則該合意管轄條款即對兩造發生效力，被告大
    眾公司所辯自無可取。
二、本件被告中環營造有限公司（下稱中環公司）經合法通知，
    未於言詞辯論期日到場，核無民事訴訟法第386條各款所列
    情形，爰依原告之聲請，由其一造辯論而為判決。
三、本件原告起訴時法定代理人為丙○○，嗣於審理中，原告法
    定代理人變更為楊郁湜，並由其聲明承受訴訟，核無不合，
    應予准許。
四、按訴狀送達後，原告不得將原訴變更或追加他訴，但請求之
    基礎事實同一，及擴張或減縮應受判決事項之聲明者，不在
    此限，民事訴訟法第255條第2款、第3款分別定有明文。本
    件原告起訴時原以系爭承攬契約書第18條第8項、第21條第4
    項、第5項之約定為請求權基礎，請求被告連帶給付新臺幣
    （下同）37,908,906元，嗣於訴狀送達後，追加系爭承攬契
    約書17條第7款之約定及民法第231條第1項為訴訟標的，並
    減縮請求金額為37,642,803元（本院卷一第320頁）。核原
    告追加之新訴，與舊訴本於同一基礎事實，此項追加與聲明
    減縮於法並無不合，亦應准許。
貳、實體部分：
一、原告起訴主張如下：
（一）原告與被告東誠公司於94年8月10日就內木山營區土木改
      善工程（下稱系爭工程）訂定承攬契約書（下稱系爭合約
      ），工程金額為90,227,500元。嗣因被告東誠公司資金周
      轉困難無法繼續施作，經原告同意後，即依系爭合約第19
      條約定轉由保證廠商即被告大眾公司接手承作。詎料95年
      3月間被告大眾公司突然未進場施作，原告遂於95年3月28
      日以存證信函終止與大眾公司間之工程合約，同時以存證
      信函通知被告中環公司進場履行保證責任，惟未獲被告中
      環公司回應。又原告嗣於95年4月21日另行招標並以限制
      招標方式以122,960,000元由訴外人繼正營造股份有限公
      司（下稱繼正公司）得標。本件工程因被告東誠公司可歸
      責於己事由不能履行，復連帶保證廠商中環公司、大眾公
      司又無法代其完成，被告之違約遲延給付責任業已成就，
      且其未付契約責任與原告重新招標間之差額確有因果關係
      ，而被告東誠公司、大眾公司未完成之土木工程數量發包
      予繼正公司之金額差價為37,642,803元，爰依系爭合約第
      17條第7項、第18條第8項、第21條第4項、第5項及民法第
      231條第1項請求被告連帶賠償上開原告因重新發包之差價
      損害等語。
（二）就被告之抗辯：
    (1)被告東誠公司部分：
      被告大眾公司、中環公司於系爭合約連帶保證人欄簽名
        。被告稱保證廠商係原告所找云云，應舉證證明。
      與協力廠商研討合理承攬競標價僅為廠商內部事務，與
        被告是否為契約當事人無關。
      原告未同意契約讓與，並免除被告東誠公司之契約責任
        ：依系爭合約第20條第5項「契約之變更，非經甲方及
        廠商雙方合意，作成書面記錄，…無效」、同條第6項
        「廠商不得將契約或債權之部分或全部轉讓予他人…經
        甲方書面同意者，不在此限」，則未經原告書面同意或
        雙方合意簽章，被告東誠公司書立之切結書，及其與被
        告大眾公司簽訂之協議書，對原告不生效力。原告於94
        年8月30日以北榮清字第0940003701號函通知被告大眾
        公司，副本通知被告東誠公司，係依系爭合約第19條第
        1款「廠商履約進度落後，經甲方評估並通知由連帶保
        證廠商履行保證責任，繼續完成者，廠商同意將契約之
        全部權利讓與保證廠商」通知被告大眾公司履行保證責
        任。於被告大眾公司未繼續完成前，被告東誠公司仍為
        系爭合約主債務人，被告大眾公司、中環公司仍為連帶
        保證人。
      原告與被告大眾公司並無就系爭工程另訂新合約。而系
        爭合約第18條第9項約定「履約及賠償連帶保證廠商經
        甲方或業主通知代得標廠商履行義務者，有關廠商之一
        切權利，…一併移轉由該保證廠概括承受，本契約並繼
        續有效」，則被告東誠公司對系爭工程仍負連帶責任。
      依系爭合約第18條第7項「廠商依契約規定應履行之責
        任，不因甲方或業主對於廠商履約事項之審查、認可或
        核准行為而減少或免除」。則被告東誠公司因負遲延及
        不能履約之責任，不因履約連帶保證廠商履行其保證責
        任而得免責。
      另案臺灣高等法院96年度建上易字第9號確定判決就「
        原得標廠商切結書及其與第一連帶保證廠商間協議書，
        屬單方書面記錄，未經被上訴人（即原告）簽名或蓋章
        ，不及於被上訴人，原得標廠商與連帶保證廠商須負契
        約連帶賠償責任」之爭點事實與本件爭點事實相同，所
        為之判斷已具有既判力，本件訴訟就此相同爭議之判斷
        應受拘束。
      被告東誠公司自願退出系爭工程：依兩造簽訂之系爭合
        約第5條第1項第1款「預付款(1)契約預付款為契約價金
        總20%，其付款條件如下：提出相對保證銀行保證書」
        ，惟被告東誠公司因無法提出銀行保證書，原告因而無
        法給付工程預付款，被告東誠公司並自願退出本件工程
        ，原告依約沒收其繳納之履約保證金。
      原告通知終止或解除系爭契約與否，對被告東誠公司應
        負之賠償責任不生影響：依系爭合約第9條第12項「甲
        方及廠商之一方未請求他方依契約履約者，不得視為或
        構成一方放棄請求他方履約權利」，而系爭合約亦無原
        告就接辦連帶保證廠商未履約保證責任應向廠商通知之
        特別約定，又系爭合約第21條第1項及第5項之契約用語
        係「得」，原告是否通知被告東誠公司，有自由決定權
        。被告東誠公司自行放棄履約在先，已符合系爭合約第
        21條第4項「契約經依…或因可歸責於廠商之事由致終
        止或解除者，甲方得依其所認之適當方式，自行或洽其
        他廠商完成被終止或解除之契約…」。
      原告請求金額並無過當：被告辯稱自行市場訪價之價格
        ，與原告當時工程發包之價格相差有31,446,839元云云
        。惟被告未考量工程進度已落後20%；原物料持續
        上漲；廠商預期之工程風險即新得標廠商必須墊付原
        承攬商（大眾公司）積欠下包商之工程款，逾期罰款等
        不利因素。
    (2)被告大眾公司部分：
      被告辯稱伊僅有丙級營造廠資格，不符合系爭工程資格
        云云，惟原告只限定營造業即可，未區分甲、乙、丙級。
      被告大眾公司抗辯被告中環公司借用被告大眾公司之名
        義承攬系爭工程，為通謀虛偽意思表示，其契約無效，
        大眾公司無庸負責云云。惟被告東誠公司退場時曾與被
        告大眾公司簽立協議書，被告大眾公司認知以「承受東
        誠公司所有責任及義務」之保證人地位，並實際參與系
        爭工程之施工。施工期間每期計價之工程款，均係匯入
        被告大眾公司之帳戶。被告大眾公司將系爭工程轉由被
        告中環公司施作，亦僅為政府採購法上之轉包，與通謀
        虛偽意思表示無關，被告中環公司於另案接替承包商而
        履行保證責任承接，則協力商互相支援施作自有可能。
      被告辯稱以系爭合約第5條第4項調整工程款云云。惟被
        告因原告延宕工期，並未計付物價調整款予原告，應不
        得依該項為主張。縱得主張，依系爭合約第5條第6項第
        4 款「倘甲方決定採行本項調整之約定時，對工程執行
        期限，如屬乙方（原告）延宕所造成之物價調整，則在
        未趕上工程進度前，該物價指數所需增加之金額應由乙
        方廠商自行負擔」。則自95年3月被告大眾公司退場後
        屆至95年4月28日發包予繼正公司為止，工程進度已近
        20%，被告大眾公司應自行負擔物價調整所增加之金額
        。
（六）聲明：被告應連帶給付原告37,642,803元，及起訴狀繕本
      送達翌日起至清償日止，按年息5%計算之利息。原告願擔
      保，請准宣告假執行。
二、被告則分別抗辯如下：
（一）被告東誠公司部分：
    (1)原告已同意被告東誠公司退出系爭契約關係，並免除被告
      東誠公司之契約責任：
      依原告所提之切結書及協議書，由被告大眾公司承攬系
        爭工程，為系爭契約之主債務人，被告中環公司為被告
        大眾公司之連帶保證人。原告與大眾公司及中環公司另
        簽訂有工程承攬合約書。
      原告主張切結書及協議書未符合「經原告書面同意」或
        「雙方合意簽章」，當難視同原告承認契約讓與，並免
        除被告東誠公司之契約責任云云。惟既經原告同意，即
        生法律效力，不因有無「經原告書面同意」或「雙方合
        意簽章」而有不同。原告承辦人吳國慶證稱之「退場」
        或「拋棄」，即為退出系爭合約，則原告已自認被告東
        誠公司退場之事實。
      被告東誠公司退場後，原告與被告大眾公司於94年8月1
        8日簽訂「共同承攬協議書」，當中記載：「因…東誠
        營造有限公司已拋棄共同承攬權（詳如附件），將本案
        之債權債務移轉予乙方（大眾公司）…，乙方審核甲方
        （原告）與機關間訂立之合約及協議書，願依合約履行
        ，承受東誠營造有限公司所有之責任之義務」，原告並
        與大眾公司於94年9月2日簽立「共同投標協議書」，可
        知係原告自行尋找被告大眾公司及中環公司。又依上開
        共同投標協議書之記載：「成員有破產或其他重大情事
        ，致無法繼續共同履約者，同意將其契約之一切權利義
        務由其他成員另覓之廠商或其他成員繼受」，原告亦供
        稱和被告東誠公司也有簽訂相同內容的「共同投標協議
        書」，原告即據此自行另覓大眾公司繼受被告東誠公司
        之一切權利義務，而與連帶保證無關。
      被告中環公司係原告經訴外人王高港介紹，獨立承攬系
        爭工程，而非被告東誠公司之連帶保證人。大眾公司則
        係借牌給中環公司，亦非被告東誠公司之連帶保證人。
        證人陳盛興（大眾公司受僱人）證稱：「大眾公司借牌
        給中環公司，事實上都是中環承作，大眾公司沒有承作
        ，我們有辦理簽約的公證，並沒有另外訂新的契約書而
        是用舊的，舊的契約書上是東誠公司，所以原告就叫我
        簽到連帶保證人的部分，原告有強調，不是要做連帶保
        證，而是要取代東誠的位置，因為東誠要退出，東誠也
        有去辦理退出的手續，並沒有作東誠公司的連帶保證人
        ，不認識東誠公司的人」等語。
      依「拋棄共同承攬同意書」，兩造有被告拋棄承攬即不
        負任何責任之合意，就系爭工程有關遲延、應改善、或
        其他事項，均僅向被告大眾公司或中環公司為通知或催
        告。
      原告內部簽呈僅列載被告大眾公司及中環公司有關之款
        項為債權。
      另案有關訴外人欣何公司承攬內木山水電工程合約，經
        本院95年度建字第254號民事判決認定：「被告中環公
        司係立於系爭契約主債務人之地位而無代履行關係」，
        被告特主張爭點效，引為本案答辯之理由。
    (2)原告未受有損害，縱受有損害，亦與被告東誠公司無因果
      關係：
      原告無工程施作之單位而洽詢被告東誠公司共同承攬，
        惟投標工程單價及押標金，係由原告決定及提供，原告
        並派員前往投標。如因估算不當（低價搶標、未考慮物
        價波動等），致無承包商得依其計算之價格完成工程，
        而需重新發包致工程款增加，係屬可歸責於原告之事由
        ，應由原告負責。
      依兩造共同承攬系爭工程前之協議，原告提供押標金投
        標系爭工程，得標後原告應將工程預付金撥付被告東誠
        公司，由被告施作，嗣原告未為給付工程預付款，致被
        告因無資金而放棄系爭工程。
      系爭合約簽約日期為94年8月10日，卷附切結書及協議
        書之日期則為94年8月16日，前後僅相差5天，被告東誠
        公司顯無因延宕而造成原告任何損害之可能。
      兩造同意被告東誠公司拋棄承攬，而無任何請求之保留
        ，即不得就其損害再向被告請求。
      原告另行開標招商係因被告大眾公司未進場施作致原告
        中止其與被告大眾公司之合約所致，與被告東誠公司無
        關。
      原告主張物價調整款未給付，亦屬原告與被告大眾公司
        間之關係，與被告東誠公司無關。
      原告同意繼正公司以遠高於市價之行情承包，不合常理
        ：原告最初以1億1,000萬元向軍方承包系爭工程，而被
        告中環公司已完成3,000萬元之部份，剩餘8,000萬元之
        工程，原告同意繼正公司以1億2,296萬元承包，則繼正
        公司獲取超過該剩餘工程合理價格之五成暴利。亦未通
        知被告東誠公司承接或改善。
      被告實際訪查物價，就系爭工程之總價為64,750,104元
        ，被告原單價係58,288,037元，二者差價為6,462,067
        元，遠高於一般市價。依系爭合約第5條第4項，原告應
        調整工程款，共計5,125,346元，則被告大眾公司或中
        環公司僅應負擔1,336,721元。
      自被告拋棄承攬至原告向被告請求之日，已逾一年之消
        滅時效。
    (3)聲明：原告之訴及假執行之聲請均駁回，如受不利判決，
      願提供現金或等值華南銀行可轉讓定期存單為擔保，請准
      宣告免為假執行。
（二）被告中環公司部分：
      被告中環公司未於言詞辯論期日到場，亦未提出書狀作何
      聲明或陳述。
（三）被告大眾公司部分：
    (1)被告大眾公司非以保證人身分履行，係以新承包商立場接
      替被告東誠公司之地位，並借牌予被告中環公司，由中環
      公司向原告承包並實際承作系爭工程。原告明知係被告中
      環公司借用被告大眾公司牌照承作系爭工程，亦明知被告
      中環公司郭水永、李鎮坪在系爭工程工地之工地主任及職
      員，有投保在原告。請款係透過被告中環公司向原告請款
      。原告未曾就工程進行事宜與被告有所協商或配合，工程
      保留款之預借或材料款之墊付均係在原告與被告中環公司
      間完成。則兩造間承攬契約因通謀虛偽意思表示而無效。
    (3)被告東誠公司已經原告同意而退出系爭工程，將系爭合約
      之權利義務移轉予被告大眾公司，亦有證人陳盛興證稱：
      「我們有辦理簽約的公證，並沒有另外訂新的契約書而是
      用舊的，舊的契約書上是東誠公司，所以原告就叫我簽到
      連帶保證人的部分，原告有強調，不是要做連帶保證，而
      是要取代東誠的位置，因為東誠要退出。」
    (4)系爭合約係事後與切結書、協議書同時補訂。
    (5)聲明：原告之訴駁回，如受不利判決，願供擔保，請准宣
      告免為假執行。
三、不爭執事項：
（一）被告東誠公司與原告就內木山營區土木改善工程於94年8
      月10日訂立系爭合約（本院卷一第418頁、本院卷二第4頁
      ），並由被告大眾公司、中環公司分別擔任契約連帶保證
      人為簽名用印（本院卷二第91頁）。
（二）被告大眾公司於94年8月16日起分別與被告東誠公司訂立
      協議書、與原告訂立共同承攬協議書及共同投標協議書。
      原告與東誠公司簽訂共同投標協議書。（卷二第108頁）
（三）原告與連帶保證人大眾公司並無就系爭工程另訂工程合約
      。
（四）系爭工程承接之連帶保證人大眾公司未完全履行原契約之
      全部工作及責任，連帶保證人中環公司亦未履行保證責任
      。
（五）原告於95年3月28日以高雄地方法院郵局存證信函第1082
      號向連帶保證人大眾公司為自95年3月28日起終止合約之
      通知。
（六）系爭工程於95年4月28日重新發包予繼正公司，由其得標
      。
（七）被告大眾公司未進場施作系爭工程，系爭工程係由被告中
      環公司實際施作。
四、原告主張其與被告東誠公司於94年8月10日就系爭工程訂定
    系爭合約，工程金額為90,227,500元。嗣因被告東誠公司資
    金周轉困難無法繼續施作，經原告同意後即依系爭合約第19
    條規定轉由保證廠商即被告大眾公司接手承作。詎料95年3
    月間被告大眾公司突然未進場施作，原告遂於95年3月28日
    終止與大眾公司間之工程合約，同時通知被告中環公司進場
    履行保證責任，惟未獲被告中環公司回應。又原告嗣於95年
    4月21日另行招標並以限制招標方式以1億2,296萬元由繼正
    公司得標。本件工程因被告東誠公司可歸責於己事由不能履
    行，復連帶保證廠商中環公司、大眾公司又無法代其完成，
    被告之違約遲延給付責任業已成就，且其未付契約責任與原
    告重新招標間之差額確有因果關係，而被告東誠公司、大眾
    公司未完成之土木工程數量發包予繼正公司之金額差價為37
    ,642,803 元，原告主張被告應連帶賠償因重新發包之差價
    損害等語，為被告大眾公司及東誠公司所否認，並以前揭情
    詞置辯。茲分別就兩造爭執論述如下：
（一）被告東誠公司辯稱：原告已同意被告東誠公司退出系爭契
      約關係，並免除被告東誠公司之契約責任一節，係以切結
      書及協議書為其論據。原告則否認有免除被告東誠契約責
      任之事，經查：
    (1)系爭合約第19條約定：「連帶保證(1)廠商履約進度落後，
      經甲方評估並通知由連帶保證廠商履行保證責任，繼續完
      成者，廠商同意將契約之全部權利讓與保證廠商」（本院
      卷一第56頁）。系爭合約書第20條第5項約定：「契約之
      變更，非經甲方（原告）及廠商雙方合意，作成書面紀錄
      ，並簽名或蓋章者，無效」。第6項約定：「廠商不得將
      契約或債權之部分或全部轉讓予他人。但因公司合併、銀
      行或保險公司履行連帶保證、銀行實行權利質權或其他類
      似情形致有轉讓必要，經甲方書面同意者，不在此限」（
      本院卷一第57頁）。
    (2)上開原告所提出之切結書略載：「茲因本公司承攬行政院
      國軍退除役官兵轉導委員會台北榮民勞務中心所發包"陸
      軍急要生活設施改善工程-基隆內木山營區（000-0000000
      000000000）"之建築土木工程施工，今因本公司人員調度
      及資金周轉無法繼續承攬本案，願將本案債權債務轉移第
      一連帶保證人，並放棄先訴抗辯權，恐口說無憑，特立此
      切結書為證。此致行政院國軍退除役官兵轉導委員會台北
      榮民勞務中心。立書人東誠營造有限公司」（本院卷一第
      63頁）。又被告東誠公司與大眾公司所簽協議書為：「茲
      因甲方（即被告東誠公司）承攬行政院國軍退除役官兵轉
      導委員會台北榮民技術勞務中心所發包"陸軍急要生活設
      施改善工程-基隆內木山營區（000-0000000000000000）"
      之建築土木工程施工，因業主規定需辦理本案債權債務轉
      移乙方（即被告大眾公司）之認證，雙方訂立本協議書，
      恐口說無憑，特立此協議書為證」（本院卷一第64頁）。
      另行政院國軍退除役官兵轉導委員會台北榮民勞務中心函
      ，內容為：「主旨：本中心陸軍『急要生活設施改善工程
      」內木山營區土木改善工程合約協力廠商更換為『大眾營
      造有限公司』，請查照。說明：一、本中心原合約協力商
      東誠營造有限公司，因資金與條件認知差異甚鉅，且自認
      無法履行合約並簽具切結拋棄。二、貴公司依本案合約內
      第19條第1款規定，應繼承全案契約之履行。」（本院卷
      二第174頁）。
    (3)上開切結書係東誠公司所書立，協議書為被告東誠公司與
      大眾公司所簽，其內容雖稱將債權債務移轉予大眾公司，
      然該切結書並未經原告同意並作成書面記錄，尚與系爭合
      約第20條第5項之約定不合。另依被告東誠公司提出上開
      原告函件，觀其內容亦僅載明被告東誠公司已切結拋棄，
      原告並未表明已放棄對被告東誠公司之合約上權利，其內
      容亦與免除契約責任無涉。
    (4)況依上開原告函文說明二表明係依系爭合約第19條第1款
      約定，而系爭合約第19條約定，係關於承攬廠商進度落後
      時，由原告通知連帶保證廠商進場施工，承攬廠商之原告
      應同意將權利讓與保證廠商即其餘被告，是上開切結書及
      協議書顯係依系爭合約第19條之約定而來。如謂依該切結
      書及協議書內容認定被告東誠公司因債權讓與被告大眾公
      司，而已脫離系爭合約之當事人，並進而認為原告已免除
      主債務人即被告東誠公司之債務。則系爭合約一方面要求
      主債務人脫離當事人而得免除賠償責任，一方面又於系爭
      合約第18條及第19條約定應與連帶保證廠商就不能履約時
      就原告之損害負連帶賠償責任，此等解釋顯與契約目的不
      符，亦有違常情，蓋一般主債務人應負最終之責任，此等
      解釋反而令主債務人免除責任，而令保證人負契約履行及
      賠償責任，此顯輕重失衡而不足採，是被告東誠公司此部
      分辯解尚不足取。
（二）被告東誠公司另辯稱：其退場後，原告自行尋找被告大眾
      公司及中環公司另訂新約，原告依該約覓得大眾公司繼受
      被告東誠公司之一切權利義務，而與連帶保證無關云云；
      另被告大眾公司辯稱：系爭合約及切結書、協議書是否被
      告東誠公司欲拋棄承攬權利義務予被告大眾公司承受，即
      其真意是否係被告東誠公司欲退出承攬，轉由被告大眾公
      司以名義人承接，抑或係被告東誠公司怠於履約而由連帶
      保證人大眾公司及中環公司保證繼續履約云云，為原告所
      否認。查，系爭合約確為被告東誠公司、大眾公司、中環
      公司與原告所簽一節，業經證人蔡燿駿（本院卷一第418
      頁第19行）、傅世亮（本院卷二第92頁背面至第95頁）、
      李鎮坪（本院卷一第412頁背面第27行）、陳盛興（本院
      卷二第91頁第16行）到庭證述屬實。而被告大眾公司與中
      環公司所簽欄位均為連帶保證人，有系爭合約影本在卷可
      佐（本院卷一第61頁）。又證人吳國慶到庭證稱：系爭工
      程係伊承辦，東誠公司因資金不足退場，東誠公司退場後
      有簽共同拋棄承攬切結書，之後由大眾公司接手本件工程
      ，當初與東誠公司簽約時，連帶保證人不是同時書立，是
      到公證律師處簽拋棄切結書時簽立，公證時有告知中環公
      司及大眾公司要以連帶保證人的地位承攬本件工程，就伊
      了解，原告並無免除東誠公司的合約責任等語（本院卷二
      第95頁至第96頁）。至大眾公司職員陳盛興固證稱：我們
      辦理簽約的公證，並無另訂新契約書而是用舊的，舊契約
      書上是東誠公司，原告叫伊簽到連帶保證人的部分，原告
      有強調不是要做連帶保證，而是要取代東誠公司的位置，
      因為東誠公司要退出，大眾公司借牌給中環公司承包系爭
      工程前，並不認識東誠公司的人，也無作共同被告的連帶
      保證人等語（本院卷二第90頁背面至第91頁）。然查，證
      人陳盛興自承有到原告處辦理東誠公司退場後，願意以連
      帶保證人立場進來施作等語（本院卷二第91頁背面第8行
      ）。是參照證人吳國慶之證言，堪認被告大眾公司於簽立
      系爭合約時，確實與原告有達成願意以被告東誠公司連帶
      保證人立場進場施作，並簽立於系爭合約上。而被告東誠
      公司就系爭合約之契約責任並未免除，已如前述，被告大
      眾公司與中環公司既同意擔任連帶保證人，並簽名於契約
      上，自應依約負連帶保證責任。是被告東誠公司、大眾公
      司上開辯解，自非可取。
（三）被告東誠公司復稱：原告無工程施作之單位而洽詢被告共
      同承攬，惟投標工程單價及押標金，係由原告決定及提供
      ，原告並派員前往投標。如因估算不當（低價搶標、未考
      慮物價波動等），致無承包商得依其計算之價格完成工程
      ，而需重新發包致工程款增加，係屬可歸責於原告之事由
      ，應由原告負責云云。查，證人蔡燿駿證稱：伊係東誠公
      司之工地負責人，系爭工程由伊全權負責…工程的單價是
      伊朋友傅世亮與原告談好的等語（本院卷一第418頁）。
      而傅世亮係東誠公司的顧問，系爭工程係伊與原告接洽，
      該案出標單價及細目係伊報告予賴曉萍（即原告之前主任
      ），賴曉萍再找原告之陳隊長，並商量好標價等情（本院
      卷二第92頁背面至第93頁），業經證人傅世亮到庭證述屬
      實。況且嗣後原告與東誠公司簽訂系爭合約，係證人蔡燿
      駿帶回東誠公司用印一節，亦經其到庭證述屬實（本院卷
      一第418頁），是如被告東誠公司對系爭工程各項明細單
      價有意見而不表同意，亦應不至於用印簽約。再系爭合約
      第18條第8項已明載：「履約及賠償連帶保證廠商應保證
      得標廠商依契約履行義務，如有不能履約情事，即續負履
      行義務，並就甲方或業主因此所生損失，負連帶賠償責任
      」（本院卷一第56頁），被告東誠公司未能依約履行，連
      帶保證廠商之被告大眾公司及中環公司亦均未依約完成系
      爭工程，則原告依上開約定請求損害賠償，自屬有據。
（四）被告大眾公司另辯稱：被告大眾公司非以保證人身分履行
      ，係以新承包商立場接替被告東誠公司之地位，並借牌予
      被告中環公司，由中環公司向原告承包並實際承作系爭工
      程。原告明知係被告中環公司借用被告大眾公司牌照承作
      系爭工程，亦明知被告中環公司郭水永、李鎮坪在系爭工
      程工地之工地主任及職員，有投保在原告公司。請款係透
      過被告中環公司向原告請款。原告未曾就工程進行事宜與
      被告有所協商或配合，工程保留款之預借或材料款之墊付
      均係在原告與被告中環公司間完成，則兩造間承攬契約因
      通謀虛偽意思表示而無效云云。查，證人即中環公司員工
      李鎮坪固到庭證稱：中環公司為丙級營造，勞務中心（指
      原告）有要求要甲級牌，中環公司向大眾公司借牌承包工
      程。另因原告那邊規定不能轉包，中環公司的員工勞健保
      都報到原告處。中環公司並有支付稅金給大眾公司等語（
      本院卷一第412頁至第414頁）。然證人即原告承辦系爭工
      程之人員吳國慶證稱：伊不清楚系爭工程係中環公司向大
      眾公司借牌，內木山分為土木、水電、水電材料，後2項
      工程承接廠商為中環公司，中環公司與大眾公司就內木山
      所有工程有合作關係，實際估驗款是付給大眾公司等語（
      本院卷二第96頁背面）。是原告就被告中環公司是否有向
      被告大眾公司借牌一節並不清楚。且證人即大眾公司職員
      陳盛興證稱：（問：中環取得這個工程之後就借你的牌，
      如何辦承攬手續，證人本身有無參與？）有，當初據中環
      告訴伊，確定是已經談好了，所以他那時就找伊到臺北辦
      理公證及簽合約，就去辦理了等語（本院卷二第90頁）；
      又稱：原告所提系爭合約，連帶保證人欄簽章是在公證那
      天簽的等語（本院卷二第92頁）。本件被告大眾公司既同
      意由被告中環公司以其名義與原告簽約，實際上並已以被
      告大眾公司名義簽約，則被告大眾公司與原告所簽立之連
      帶保證契約即對被告大眾公司發生效力，自難認為被告大
      眾公司與原告所簽立之契約有何通謀虛偽意思表示可言。
      再按得標廠商應自行履行工程、勞務契約，不得轉包。前
      項所稱轉包，指將原契約中應履行之全部或其主要部分，
      由其他廠商代為履行。得標廠商違反前條規定轉包其他廠
      商時，機關得解除契約、終止契約或沒收保證金，並得要
      求損害賠償，政府採購法第65條第1項、第2項、第66 條
      第1項固有明文。然本件承攬契約之主債務人為東誠公司
      ，被告大眾公司及中環公司均為保證廠商，縱認被告中環
      公司有向大眾公司借牌，因渠等均為連帶保證廠商，被告
      東誠公司既未依約履行契約，而被告大眾公司及中環公司
      均續負履行義務，亦均得依約履行合約義務，是究被告中
      環公司以自己名義或以大眾公司名義履行，對原告言均無
      影響。縱認被告中環公司有違法轉包之情形，亦僅機關得
      依該規定或契約約定解除契約、終止契約或沒收保證金，
      並不使契約當然無效，尚難認為有何通謀虛偽意思表示可
      言。再關於被告大眾公司所稱關於中環公司為丙級營造部
      分，然原告否認系爭工程需要甲級營造資格，本件被告大
      眾公司並未提出此部分相關資料，則此部分辯解亦不足取
      。
（五）關於東誠公司辯稱：原告與被告東誠公司協議共同承攬系
      爭工程，嗣後未依協議履行並逼退被告東誠公司，不得再
      要求被告東誠公司履行契約云云。查，證人蔡燿駿固證稱
      ：被告東誠公司準備要開工，工地主任均已聘好並租好工
      地辦公室，但原告不同意被告東誠公司開工，原告並未說
      明不同意開工原因，準備開工前後拖了一個多月等語（本
      院卷一第418頁背面）。證人傅世亮亦證稱：東誠公司有
      作進場動作，開工時並通知原告，但內木山的旅長出來阻
      止，說前置作業尚未完成等語（本院卷二第93頁背面）。
      然查，證人傅世亮並證稱：被告東誠公司在標到這三個工
      程後，沒有預付款，根本無法做，所有預付款不是給伊，
      是要購買本件專屬材料，賴、陳（指原告人員）不答應也
      不付款，所以一直在墊款花錢，最後撐不下去所有忍痛退
      出等語（本院卷第93頁）；又稱：東誠公司退場原因係因
      未給付預付款，原告要求被告東誠公司應提出相對銀行保
      證，被告東誠公司無法提出，被告東誠公司要求原告買材
      料開工，原告不同意，該銀行保證是在尚未出標前即已提
      出等語（本院卷二第94頁）。證人吳國慶亦證稱：得標後
      被告東誠公司因資金不足而退場，被告東誠公司並未依約
      提出工程預付款之銀行保證等語（本院卷二第95頁）。再
      系爭合約第5條約定：「契約價金之給付條件（1）契約依
      下列規定辦理付款，1.預付款：(1)契約預付款為契約價
      金總20%（查核金額以上者，預付款額度不逾30%），其付
      款條件如下：提出相對保證銀行保證書」（本院卷一第35
      頁）。是依證人吳國慶及傅世亮之證言，被告東誠公司退
      場主要原因係因無法提出相對金額之保證銀行保證書，致
      無法取得原告原可給付之工程預付款，因而使被告東誠公
      司資金不足而無法繼續施工所致。而證人蔡燿駿雖稱原告
      有出面阻止開工云云，然依證人傅世亮所證可知，係因前
      置作業尚未完成，內木山營區旅長出面阻止開工。而上開
      阻止開工一節，並非被告東誠公司退場之原因。又原告未
      給付預付款之原因，並非可歸責於原告，自難認為原告有
      何未依協議履行逼退被告東誠公司可言。是被告東誠公司
      此部分抗辯，洵無可取。
（六）本件被告東誠公司退場後，而由被告大眾公司續負履行契
      約之義務，然因被告大眾公司未能繼續進場施工，經原告
      催告被告大眾公司及通知中環公司後，並以被告大眾公司
      及中環公司違約為由，於95年3月28日發函通知被告大眾
      公司及中環公司終止契約並請求損害賠償，有原告所提出
      而為被告大眾公司所不爭執之存證信函可佐（大眾公司部
      分本院卷一第65頁至第69頁；中環公司部分本院卷一第70
      頁至第74頁）。而系爭合約第18條第8項約定：履約及賠
      償連帶保證廠商應保證得標廠商依契約履行義務，如有不
      能履約情事，即續負履行義務，並就甲方（即原告）或業
      主因此所生損失，負連帶賠償責任。第19條第1項約定：
      廠商履約進度落後，經甲方評估並通知由連帶保證廠商履
      行保證責任，繼續完成者，廠商同意將契約之全部權利讓
      與保證廠商（本院卷一第56頁）。原告因系爭合約連帶保
      證廠商即被告大眾公司進場後，嗣後未能繼續進場施工而
      終止契約，並於嗣後重新將土木、水電、水電材料三工程
      發包，而由繼正公司以1億2,296萬元得標並簽約施工等情
      ，有原告所提出之簽呈、開標/議價/決標/流標/廢標紀錄
      、承攬契約書（本院卷一第75頁至第102頁、卷二第326頁
      至第348頁），且經證人即繼正公司工地主任郭水永到庭
      證述屬實（本院卷一第419頁背面），自堪信為實在。被
      告東誠公司、大眾公司空言否認，尚不足取。本件原告既
      因被告未能履約，而將系爭工程重新發包，其中土木部分
      因再次發包增加之工程款37,642,803元（96,453,655-58,
      810,852=37,642,803），自屬原告因被告未依約履約所受
      損害，應由被告連帶賠償。
（七）至被告東誠公司另稱其就系爭工程實際訪價，發現重新發
      包廠商單價遠高於市價，且原告亦應依第5條第4項調整工
      程款云云，並提出目前差價比較表（本院卷二第19頁至第
      81頁）。查，本件原告與東誠公司係於94年8月10日簽約
      ，而繼正公司則於95年4月28日得標，其時空環境已有不
      同，況且當時因被告之因素致系爭工程進度已嚴重落後（
      落後20%），已有相當工程風險。該工程曾因三次招標因
      投標廠商減價及比價始與繼正公司簽約，自無法逕以被告
      東誠公司簽約當時之單價逕作為原告重新發包予繼正公司
      之單價而作比較。至被告東誠公司主張應依約調整工程款
      部分，查，系爭合約第5條第4項固約定：「物價指數調整
      (1)工程進行期間，如遇物價波動時，得依行政院主計處公
      布之營造工程物價指數，就漲跌幅超過2.5%之部分，於估
      驗完成後調整工程款…」（本院卷第36頁）。本件被告東
      誠公司未能證明系爭合約契約簽訂後，確有物價指數波動
      漲跌幅超過2.5%之情形，是被告東誠公司上開所辯亦乏依
      據，尚非可採。
五、綜上所述，原告依系爭合約第18條第8項、第21條第5項約定
    及民法第231條第1項規定，請求被告連帶給付37,642,803元
    ，並加計自起訴狀繕本送達翌日即被告東誠公司、大眾公司
    自95年9月27日起；被告中環公司自95年9月28日起；均至清
    償日止，按年息5%計算之法定遲延利息，為有理由，應予准
    許。
參、原告及被告東誠公司、大眾公司均陳明願供擔保請准宣告假
    執行及免為假執行，經核於法均無不合，爰各酌定相當擔保
    金額准許之。
肆、本案事證已臻明確，兩造其餘主張陳述及所提之證據，經審
    酌後於本件判決結果無影響，爰不逐一論述。又被告大眾公
    司聲請訊問證人王高港以證明被告中環公司向被告大眾公司
    借牌承包過程，並請求向國防部軍備局工程營產中心函詢系
    爭工程是否完工，支付予得標廠商工程款為若干及依物價波
    動或指數之追減款、工程追加款及得標廠商為何人，契約上
    有無連帶保證人，原告於得標後有無經該中心同意並報備更
    換承攬廠商之事等情。查，關於借牌部分業經本院訊問多位
    證人如前，況縱認是借牌，亦不影響本院之前開認定，是大
    眾公司聲請訊問證人王高港部分自無調查之必要。另函詢國
    防部軍備局工程營產中心部分，查，本件係原告向國防部軍
    備局營產中心承攬工程，原告向該中心承攬款項若干及追加
    減款，與本件無涉。又該部分有無連帶保證人，則係原告與
    該中心間之事，該契約與系爭合約係屬獨立之二合約，該契
    約有無連帶保證人及連帶保證人為何人，與本件有被告大眾
    公司是否為連帶保證人及應否負連帶保證責任，並無必然關
    係，是該部分調查核無必要，末此敘明。
伍、綜上所論，原告之訴為有理由，依民事訴訟法第85條第2項
    、第385條第1項前段、第390條第2項、第392條第2項，判決
    如主文。
中　　華　　民　　國　　96　　年　　9　　月　　27　　日
                      民事第二庭  法  官  蔡政哲
上為正本係照原本作成
如對本判決不服，應於送達後20日內，向本院提出上訴狀
中　　華　　民　　國　　96　　年　　9 　　月　　27　　日
                                  書記官  曾靖雯
